【裁判字號】    98,台上,6054
【裁判日期】    981022
【裁判案由】    偽造文書
【裁判全文】
最高法院刑事判決            九十八年度台上字第六０五四號
上  訴  人  甲○○
選任辯護人  張秉正律師
上  訴  人  乙○○
選任辯護人  王政琬律師
上列上訴人等因偽造文書案件，不服台灣高等法院花蓮分院中華
民國九十六年六月十五日第二審判決（九十六年度上訴字第一二
七號，起訴案號：台灣花蓮地方法院檢察署九十五年度偵字第三
三九二、四０五０號），提起上訴，本院判決如下：
    主  文
原判決關於甲○○部分撤銷，發回台灣高等法院花蓮分院。
其他上訴駁回。
    理  由
一、撤銷發回（即甲○○）部分：
本件原判決撤銷第一審諭知上訴人甲○○無罪之判決，改判依牽
連犯，從一重論處甲○○共同連續行使偽造私文書，足以生損害
於他人罪刑。固非無見。
惟查：原判決認定甲○○有其事實欄所載共同詐欺取財與偽造私
文書並持以行使之犯行，主要係以共同正犯乙○○於警詢及偵、
審中之供述為其論據。然乙○○先於警詢及偵訊之初陳稱：因其
積欠甲○○新台幣（下同）十三萬元，甲○○乃提供一毋庸還款
之機會，將其介紹予「阿宏」，建議由其幫忙領款後即充抵債務
，嗣其領款一事經新聞媒體曝光，其原借款之地下錢莊人員獲悉
後，即出面與其商談並代其先償還甲○○上開欠款，其轉而積欠
地下錢莊債款等語（見警卷第五頁、第一五七號偵查卷第四十三
、四十四頁），似意指乙○○依循甲○○之介紹，從事為「阿宏
」等人領款之工作，可抵償其對甲○○之舊欠；繼於偵查中則改
稱甲○○僅係介紹其與「阿宏」相識，並告知「阿宏」可代其清
償對地下錢莊之債務，但其必須為「阿宏」工作等語（見第三三
九二號偵查卷第八頁），似又謂甲○○僅為乙○○介紹工作，乙
○○為「阿宏」工作一事，與甲○○本人並無財務上之關聯；嗣
第一審審理中，於檢察官詰問時，乙○○先確認警詢、偵查中之
初供無誤（見第一審卷第一一七至一一九頁），旋當日於辯護人
行反詰問時，乙○○復為與上開偵查中更易之詞相同內容之陳述
（見第一審卷第一一九至第一二一頁）。乙○○供詞，數度反覆
。乃原審對卷內併陳之彼此互相扞格之證據，應如何取捨判斷而
為適合於事實之認定，並未為必要之說明，即執乙○○更易前之
初供為據，指其更易後之證言，與該初供所述內容不符而捨棄不
採，並逕採信該初供所述甲○○建議由乙○○為「阿宏」從事收
款工作以抵償積欠甲○○之債務等語，且進一步推論甲○○與「
阿宏」關係密切，皆屬同一詐欺集團，就本件行使偽造文書、詐
欺取財犯罪，有犯意聯絡及行為分擔，應負共同正犯之責，已嫌
理由欠備。況乙○○上開初供，既謂甲○○提議由乙○○出面領
款為「阿宏」工作，以抵償對甲○○之舊欠，而乙○○亦應允並
已實際出面領取「阿宏」等詐得之款項，則乙○○對甲○○應已
無債務，何以卻又謂地下錢莊自媒體得悉乙○○領款之事，即出
面主動代償其對甲○○之欠款，乙○○因此轉而對地下錢莊負債
？所述似前後互相矛盾。原判決未詳為探求，遽予採信，其此項
職權之判斷，是否合乎證據法則？殊待研求。甲○○上訴意旨指
摘原判決此部分不當，即非全然無據。原判決上述之違背法令影
響於事實之確定，本院無可據以為裁判，應認原判決關於甲○○
部分有發回更審之原因。詐欺取財部分，基於審判不可分原則，
併予發回。
二、駁回（即乙○○）部分：
按刑事訴訟法第三百七十七條規定：上訴於第三審法院，非以判
決違背法令為理由，不得為之。是提起第三審上訴，應以原判決
違背法令為理由，係屬法定要件；且必須依據卷內資料為具體之
指摘，並足據以辨認原判決已具備違背法令之形式，始屬相當。
如果上訴理由書狀所指摘事項，純係就原審已經詳細調查並於判
決理由內指駁說明之事項，執陳詞重為事實上之爭執，或對原判
決就系爭之法律疑義所為適法之闡述，徒憑其主觀上之顯然誤解
，任意指摘，客觀上不足據以辨認原判決具備違背法令之形式要
件時，即應認其上訴為違背法律上之程式，予以駁回。本件原審
經審理結果，認為上訴人乙○○行使偽造私文書、詐欺等犯行明
確，因而撤銷第一審關於乙○○部分所為科刑之判決，比較行為
時及裁判時法律，適用最有利於乙○○之規定，改判論處乙○○
共同連續行使偽造私文書罪刑，已詳敘調查、取捨證據之結果及
憑以認定犯罪事實之心證理由。量刑之輕重，係屬事實審法院得
依職權自由裁量之事項。依卷附乙○○於原審提出之和解書，乙
○○犯後雖於民國九十六年五月三十一日，就其民事損害賠償責
任，與被害人丙○○、向志豪成立和解，約定乙○○應賠償三十
萬元，然乙○○實際上僅於同年六月五日給付被害人二人十萬元
，原判決依刑法第五十七規定，除以乙○○之責任為基礎外，並
審酌其犯罪之動機、手段、犯罪次數及犯後雖坦承犯行，但詐得
金額甚高，造成被害人之損害不輕，卻僅給付賠償十萬元，相對
於被害人之損害，該賠償之比例過低等一切情狀，予以綜合考量
，而為刑之量定，既未逾越法定刑度，又未濫用自由裁量之權限
，且與卷內訴訟資料亦無不合。嗣乙○○雖另於同年六月五日再
給付賠償二十萬元，然乙○○俟向本院提起第三審上訴時始為該
項主張，原審自無從審酌，乙○○上訴意旨執以指摘原判決不當
，顯非適法之第三審上訴理由。依上揭說明，本件上訴為違背法
律上程式，應予以駁回。至原判決認乙○○尚牽連犯詐欺取財罪
之不得上訴第三審罪名部分，乙○○上訴意旨固以其縱有原判決
事實欄所示之詐欺取財犯行，亦應祇成立幫助犯，原判決論以共
同正犯，有適用法則不當之違法云云，然因得上訴之行使偽造私
文書重罪部分，乙○○上訴不合法，則此輕罪部分，自無從適用
審判不可分之原則，併為實體上之審判，亦應從程序上予以駁回
。
據上論結，應依刑事訴訟法第三百九十七條、第四百零一條、第
三百九十五條前段，判決如主文。
中    華    民    國  九十八  年    十    月  二十二  日
                      最高法院刑事第四庭
                          審判長法官  張  淳  淙
                                法官  劉  介  民
                                法官  蔡  彩  貞
                                法官  陳  世  雄
                                法官  陳  國  文
      本件正本證明與原本無異
                                      書  記  官
中    華    民    國  九十八  年    十    月  二十八  日
                                                      V


司法院資訊處製作；財團法人民間司法改革基金會備份。
